ACORDAO-COMPLETO-2351467

ACÓRDÃO 5146/2019 ATA 22/2019 - PRIMEIRA CÂMARA

VISTOS, relatados e discutidos estes autos de recurso de reconsideração interposto por Alberto César de Caires, ex-prefeito de Álvares Florence/SP, contra o Acórdão 358/2017-TCU-Primeira Câmara, que julgou suas contas irregulares, condenando-o ao pagamento do débito apurado e de multa;
ACORDAM os Ministros do Tribunal de Contas da União, reunidos em sessão da Primeira Câmara, com fundamento nos artigos 32, inciso I, e 33, da Lei 8.443/1992, e ante as razões expostas pelo Relator, em:
9.1. conhecer o recurso de reconsideração para, no mérito, dar-lhe provimento e tornar insubsistente o Acórdão 358/2017-TCU-Primeira Câmara;
9.2. em sintonia com o Acórdão 15684/2018-TCU-Primeira Câmara, sobrestar a análise da responsabilidade de Alberto César de Caires pelas irregularidades verificadas na gestão dos recursos federais repassados por meio do Termo de Compromisso TC/PAC 590/2007;
9.3. recomendar à Funasa que adote uma solução conjunta com o Município de Álvares Florence/SP, se for de seu interesse, para a conclusão do objeto dos Termos de Compromisso 590/2007 e 967/2009, devendo encaminhar, ao TCU, no prazo de 90 dias, informações quanto às medidas eventualmente adotadas;
9.4. dar ciência desta deliberação ao recorrente, à Funasa e ao Município de Álvares Florence/SP.

Recurso de reconsideração em Tomada de contas especial.

Primeira Câmara

3. Interessados/Responsáveis/Recorrentes:
3.1. Responsável: Alberto César de Caires (XXX.067.938-XX).
3.2. Recorrente: Alberto César de Caires (XXX.067.938-XX).

13.1. Ministros presentes: Benjamin Zymler (na Presidência), Walton Alencar Rodrigues (Relator) e Vital do Rêgo.
13.2. Ministro-Substituto convocado: Marcos Bemquerer Costa.
13.3. Ministros-Substitutos presentes: Augusto Sherman Cavalcanti e Weder de Oliveira.

ACORDAO-COMPLETO-2411430

Acórdão de Relação 5945/2020 - Primeira Câmara

Acórdão de Relação

WALTON ALENCAR RODRIGUES

Ministro Benjamin Zymler.

Adoto, como relatório, a instrução da Secretaria de Recursos (peças 68-69) , cuja proposta foi acolhida pelo representante do MP/TCU:
"1. Trata-se de recurso de reconsideração interposto por Alberto César de Caires - ex-prefeito municipal de Álvares Florence/SP (peça 48) , contra o Acórdão 358/2017-TCU-Primeira Câmara (peça 37) , transcrito na íntegra abaixo (grifado) :
9.1. julgar irregulares as contas do Sr. Alberto Cesar de Caires (CPF nº XXX.067.938-XX) , ex-Prefeito de Álvares Florence (SP) , entre 1º/1/2005 e 31/12/2012;
9.2. condenar o Sr. Alberto Cesar de Caires (CPF nº XXX.067.938-XX) ao pagamento da quantia de R$ 90.980,06 (noventa mil, novecentos e oitenta reais e seis centavos) , com a fixação do prazo de quinze dias, a contar da notificação, para comprovar, perante o Tribunal, o recolhimento da dívida aos cofres da Funasa - Fundação Nacional de Saúde, atualizada monetariamente e acrescida dos juros de mora, calculados a partir de 23/3/2012, até a data do efetivo recolhimento, na forma prevista na legislação em vigor;
9.3. aplicar-lhe a multa prevista no art. 57 da Lei nº 8.443/1992, no valor de R$ 25.000,00 (vinte e cinco mil reais) , fixando-lhe o prazo de 15 (quinze) dias, a contar da notificação, para comprovar, perante o Tribunal, o recolhimento da dívida aos cofres do Tesouro Nacional, atualizada monetariamente desde a data deste acórdão até a do efetivo recolhimento, se for paga após o vencimento, na forma da legislação em vigor;
9.4. autorizar a cobrança judicial das dívidas, caso não seja atendida a notificação;
9.5. autorizar o pagamento das dívidas em até 36 (trinta e seis) parcelas mensais consecutivas, caso venha a ser solicitado pelo responsável antes do envio do processo para cobrança judicial;
9.6. fixar o vencimento da primeira parcela em 15 (quinze) dias a contar do recebimento da notificação e o das demais a cada 30 (trinta) dias, com incidência dos respectivos encargos legais sobre o valor de cada parcela; 
9.7. alertar o responsável de que a inadimplência de qualquer parcela acarretará o vencimento antecipado do saldo devedor;
9.8. enviar cópia deste acórdão, acompanhado do relatório e do voto que o fundamentaram, à Procuradoria da República no Estado de São Paulo, consoante o disposto no art. 16, § 3º, da Lei nº 8.443/1992 e no art. 209, § 7º, do Regimento Interno do TCU, para a adoção das providências que aquele órgão considerar cabíveis, bem como à Superintendência Estadual de São Paulo da Fundação Nacional de Saúde e à Prefeitura Municipal de Álvares Florence (SP) , para ciência.
HISTÓRICO 
2.	A presente tomada de contas especial (TCE) foi instaurada pela Fundação Nacional de Saúde (Funasa) em desfavor do recorrente, em razão da impugnação total de despesas relativas ao Termo de Convênio (TC) /PAC 590/2007 (Siafi 633645) , cujo objeto consistia na execução da ação de sistema de esgotamento sanitário, conforme plano de trabalho e com vigência estipulada para o período de 31/12/2007 a 30/06/2013 (peças 1 e 2) .
3.	A Secretaria Federal de Controle Interno (SFCI) certificou a irregularidade das contas (peça 2, p. 221 e 222) e o Ministro de Estado da Saúde atestou haver tomado conhecimento (peça 2, p. 224) .
4.	No âmbito deste Tribunal, foi promovida a citação do responsável pelo débito decorrente do descumprimento de condição específica previamente instituída à celebração do referido convênio, ante a celebração do Contrato 018/2012 com a empresa privada Datema Ambiental Saneamento Básico Ltda., em 23/3/2012, para concessão de serviços públicos essenciais de saneamento básico e esgotamento sanitário, contratação não passível de financiamento pelo ente federal repassador, o que ocasionou a paralisação das obras, as quais não trouxeram benefício algum ao município, ante a inexistência de indicativos, neste processo e no TC-Processo 021.954/2014-3, de que o sistema de esgotamento sanitário, financiado pela Funasa, esteja operando e atendendo a municipalidade (peça 14, resposta à peça 16) .
5.	A 1ª Câmara acolheu a proposta do relator a quo (peça 38) , que considerou as instruções uniformes da unidade técnica (peças 33-35) e a anuência integral do Ministério Público junto ao TCU (MP/TCU - peça 36) , nos termos do acórdão ora recorrido (peça 37) .
EXAME DE ADMISSIBILIDADE
6.	Reitera-se o exame de admissibilidade realizado pelo Serviço de Admissibilidade de Recursos, que propôs o conhecimento do presente recurso, nos termos dos arts. 32, inc. I, e 33, da Lei 8.443/1992, c/c o art. 285 do RI/TCU, conferindo efeito suspensivo aos itens 9.1, 9.2, 9.3 e 9.4 do acórdão recorrido (peças 51-52) .
7.	O Ministro-Substituto Augusto Sherman Cavalcanti, atuando em substituição ao ministrorelator sorteado (Walton Alencar Rodrigues) , conheceu do recurso, na forma proposta, e encaminhou os autos a esta Secretaria de Recursos (Serur) para exame de mérito (peça 54) .
EXAME TÉCNICO
8.	Constitui objeto do presente recurso definir se a responsabilidade do recorrente deve ser afastada.
Descumprimento de condição específica previamente instituída 
9.	O recorrente defende a reforma do acórdão para que seja emitido parecer favorável à aprovação de suas contas, com base nos seguintes argumentos (peça 48, p. 2-12) : 
a) não teria utilizado o dinheiro repassado pela Funasa para favorecer a si mesmo ou terceira pessoa, senão ao próprio município de Álvares Florence/SP, beneficiário da execução do TC/PAC 590/2007;
b) o sistema de abastecimento de água e esgotos do Município era operado em regime de concessão pela Companhia de Saneamento Básico do Estado de São Paulo (Sabesp) há 30 anos, tendo havido necessidade de realização de licitação por extinção do contrato celebrado com essa empresa pública - ocasião em que o referido TC já se encontrava assinado e por isso não teria integrado o Plano de Investimentos da concessão, já que estava sendo construída com recursos oficiais; 
c) não tendo integrado o TC ou seus termos, sequer era de conhecimento do Município a aludida portaria da Funasa que teria fundamentado a rescisão do TC, a qual vedava financiamento de sistemas de esgotamento sanitário nos municípios que estivessem sob contrato de prestação de serviços com empresa privada - o que afastaria qualquer ato doloso de sua parte;
d) teriam sido construídos cerca de 90% das obras da Lagoa de Tratamento - o dinheiro recebido teria sido inteiramente investido no objeto do TC;
e) como as obras foram paralisadas no final do seu mandato, não teria havido tempo para adoção de providências necessárias para garantir o recebimento da obra pela Funasa;
f) na eventualidade de ser devida a devolução do dinheiro utilizado na construção da Lagoa de Tratamento, o responsável seria o próprio Município, que se favoreceu dos recursos - mas nem do município nem do recorrente a devolução dos recursos não deveria ser exigida, porque a construção se deu em benefício da população, sob pena de se perpetrar o enriquecimento ilícito e sem causa da Administração Pública;
g) não há prejuízos ao Erário, vez que a Lagoa de Tratamento foi construída com os recursos recebidos da Funasa; e
h) para a configuração de sua responsabilidade civil, a ensejar a obrigação de devolver o que teria gasto indevidamente, haveria a necessidade de demonstração da ocorrência de dolo na sua conduta, o que não se mostraria presente no caso concreto.
Análise
10. Inicialmente, cumpre salientar que o recorrente repete literalmente, sem nenhum acréscimo, as suas alegações de defesa. Não obstante, face ao efeito devolutivo do recurso de reconsideração, procede-se à nova análise de todos os fatos e as provas produzidas nos autos.
11. O lastro da responsabilização do recorrente está na ocupação do cargo de prefeito municipal de Álvares Florence/SP - gestões 2005-2008 e 2009-2012 (peça 2, p. 218) , durante a assinatura e a execução do TC/PAC 590/2007 (peça 1, p. 57-61) , tendo sido o único responsável por gerir os recursos transferidos na primeira parcela, no valor histórico de R$ 90.980,06 (2011OB801590, em 3/3/2011 - peça 1, p. 183) .
12. Ao contrário do afirmado pelo recorrente em suas alegações de ausência de dano ao erário e conclusão do objeto do TC, constam dos autos informações dadas tanto pelo atual prefeito (peça 25) quanto pela Funasa (peça 26) em resposta a diligências efetuadas por este Tribunal sobre o efetivo funcionamento da obra objeto do TC/PAC 590/2007 (peças 21 e 22) , no sentido de que não houve conclusão da obra, apesar de seu estágio avançado, inexistindo funcionamento ou qualquer benefício para a população.
13. Dessa forma, tais alegações são improcedentes, assim como a de enriquecimento ilícito e sem causa da Administração Pública e a tentativa de transferir a responsabilidade para o município. 
14. Quanto à alegação de que teria havido a necessidade de realização de licitação por extinção do contrato celebrado com Sabesp, não socorre o recorrente. 
15. À época da assinatura do TC/PAC 590/07, o projeto contava com a anuência da Sabesp, concessionária do serviço público de saneamento contratada pela municipalidade, condição que validou a formalização do ajuste.
16. Sem que a Funasa fosse previamente cientificada [Cláusula 6 do TC - peça 1, p. 59], a Prefeitura Municipal de Álvares Florence/SP rescindiu o contrato com a Sabesp e celebrou o contrato de concessão 018/2012, em 23/3/2012, com a empresa privada Datema Ambiental Saneamento Básico Ltda., conforme extrato publicado no Diário Oficial do estado de São Paulo do dia 27/03/2012 (peça 7) .
17. É oportuno ressaltar que a rescisão e a nova contratação ocorreram após o repasse da primeira parcela do ajuste à municipalidade.
18.  Ao realizar a contratação com a empresa privada - condição vedada nos critérios específicos preestabelecidos em normativo próprio da Funasa para o repasse de recursos federais para obras dessa natureza, o recorrente não só ocasionou a suspensão do segundo repasse dos recursos do TC/PAC 590/07, como também deu causa à revogação da licença ambiental de instalação concedida à Sabesp pela Companhia de Tecnologia de Saneamento/SP, inviabilizando a continuidade da execução da obra e gerando o prejuízo aos cofres federais. 
19. Nesse contexto, verifica-se que a Funasa agiu de forma adequada ao rescindir o TC/PAC 0590/2007 e solicitar a devolução dos valores já transferidos.
20. No tocante à ausência de conhecimento do Município da portaria da Funasa que teria fundamentado a rescisão do TC, é outra alegação que não ajuda ao recorrente.
21. Ainda que desconhecesse a Portaria/Funasa 723/2007 e que a mesma não constasse expressamente nos termos do TC/PAC 0590/2007, o recorrente não pode alegar desconhecer cláusulas do TC que assinou. Por extremamente oportuno, destaca-se a seguinte cláusula do referido TC (peça 1, p. 59) :
6. DAS ALTERAÇÕES
Este Termo de Compromisso poderá ser alterado, com exceção do objeto, mediante proposta, devidamente justificada, do Ente Federado. Assim sendo, compromete-se este, na incidência desta hipótese, a apresentar proposta à FUNASA com antecedência mínima de 60 (sessenta) dias anterior ao término de vigência do presente Termo.
22. Tivesse o recorrente cumprido o TC assinado, encaminhando proposta à Funasa, devidamente justificada, a respeito da necessidade de rescisão contratual com a Sapesb, certamente não teria incorrido no erro de realizar a contratação de empresa privada e, consequentemente, não teria dado causa à rescisão do TC e à devolução de valores. 
23. Da mesma forma, o recorrente descumpriu as regras do TC ao deixar de enviar proposta à Funasa, devidamente justificada, a respeito da contratação da empresa privada Datema Ambiental Saneamento Básico Ltda., o que também poderia ter evitado o desfecho já conhecido.
24. Então, sim, foram as condutas indevidas do recorrente que levaram a uma obra inacabada e paralisada em face da revogação do licenciamento ambiental, associada à perda financeira sofrida com a suspensão do financiamento federal.
25. Cabível, portanto, sua responsabilização pelos danos provocados, com a devolução dos valores recebidos da Funasa, desonerando-se o município de Álvares Florence/SP que em nada se beneficiou com os atos do recorrente/gestor. 
26.  Por fim, em relação às alegações das ausências de favorecimento a si mesmo ou terceira pessoa e de demonstração da ocorrência de dolo na sua conduta, não merecem prosperar. A jurisprudência desta Corte é pacífica no sentido de que a condenação em débito independe da ocorrência de conduta dolosa ou de locupletamento, bastando, para tanto, a constatação de conduta culposa (stricto sensu) do responsável pela irregularidade que ocasionou o dano (Acórdão 6846/2017-TCU-Primeira Câmara, relator Ministro-Substituto Augusto Sherman; 7196/2017-TCU-2ª Câmara, relator Ministro Augusto Nardes; e 1792/2017-TCU-Plenário, relator Ministro Vital do Rêgo) .
27. Por todo o exposto, conclui-se que a responsabilidade do recorrente não deve ser afastada, pois está devidamente comprovado nos autos o nexo causal entre sua conduta e o dano.
CONCLUSÃO
28. O exame técnico concluiu que:
a) foram as condutas indevidas do recorrente que levaram a uma obra inacabada e paralisada em face da revogação do licenciamento ambiental, associada à perda financeira sofrida com a suspensão do financiamento federal; e
b) cabível, portanto, sua responsabilização pelos danos provocados, com a devolução dos valores recebidos da Funasa.
29. Assim, cabe negar provimento ao recurso, mantendo o acórdão recorrido nos seus exatos termos.
INFORMAÇÕES ADICIONAIS
30. Relativamente às sanções previstas na Lei 8.443/1992, ressalta-se o novel posicionamento deste Tribunal. Nos autos de incidente de uniformização de jurisprudência (TC Processo 030.926/2015-7) , a prolação do Acórdão 1441/2016-TCU-Plenário assentou, em suma, que: a pretensão punitiva do TCU subordina-se ao prazo geral de prescrição indicado no art. 205 do Código Civil (10 anos) e é contada a partir da data de ocorrência da irregularidade sancionada; o ato que ordenar a citação, a audiência ou oitiva da parte interrompe a prescrição; haverá suspensão da prescrição toda vez que o responsável apresentar elementos adicionais de defesa; a prescrição será aferida independentemente de alegação da parte; o entendimento do mencionado acórdão será aplicado de imediato aos processos novos e aos pendentes de decisão.
31. No caso ora em análise, o débito é de 23/3/2012. Considerando que o ato que ordenou a citação do responsável é de 26/5/2015 (peça 12) , verifica-se a inocorrência da prescrição da pretensão punitiva do TCU.
32. É interessante registrar que todas as comunicações deste Tribunal endereçadas ao advogado signatário das peças apresentadas pelo responsável/recorrente foram devolvidas ao remetente (peças 47 e 62) . Sugere-se, então, que, a exemplo da notificação de conhecimento do recurso interposto (peça 66) , as futuras comunicações sejam encaminhadas ao endereço do outro advogado constituído nos autos (peça 17) . 
PROPOSTA DE ENCAMINHAMENTO
33. Ante o exposto, submete-se à consideração superior a análise do presente recurso de reconsideração interposto por Alberto César de Caires contra o Acórdão 358/2017-TCU-Primeira Câmara, para posterior encaminhamento ao MP/TCU, propondose:
conhecer do recurso e, no mérito, negar-lhe provimento; e
dar ciência às partes, à Procuradoria da República no Estado de São Paulo e aos demais órgãos/entidades interessados."
É o relatório.

Silvio Roberto Seixas Rego (153.724/OAB-SP) e outros.

Procurador Júlio Marcelo de Oliveira.

TOMADA DE CONTAS ESPECIAL. PROGRAMA DE ACELERAÇÃO DO CRESCIMENTO. TERMO DE COMPROMISSO. IMPLANTAÇÃO DE SISTEMA DE SANEAMENTO SANITÁRIO. CONCESSÃO OUTORGADA PELO MUNICÍPIO PARA EMPRESA PRIVADA PESTAR SERVIÇOS DE ESGOTAMENTO SANITÁRIO. VEDAÇÃO POR NORMATIVOS DA FUNASA. SUSPENSÃO DOS DEMAIS REPASSES. OBJETO PARCIALMENTE EXECUTADO. CONTAS IRREGULARES DO EX PREFEITO. DÉBITO. MULTA. RECURSO DE RECONSIDERAÇÃO. CONHECIMENTO. DECISÃO DO TRIBUNAL EM OUTRO PROCESSO SOBRESTANDO A ANÁLISE DA RESPONSABILIDADE DO EX-PREFEITO EM RELAÇÃO A TERMO DE COMPROMISSO COMPLEMENTAR AO ORA EXAMINADO. MESMO OBJETO TRATADO NOS PRESENTES AUTOS. PROVIMENTO AO RECURSO.

TOMADA DE CONTAS ESPECIAL (TCE)

Secretaria de Recursos (SERUR); Secretaria de Controle Externo de Tomada de Contas Especial (SecexTCE).

Trata-se de recurso de reconsideração interposto por Alberto César de Caires (peça 48) , ex-prefeito de Álvares Florence/SP, contra o Acórdão 358/2017-TCU-Primeira Câmara, que julgou suas contas irregulares, condenando-o ao pagamento do débito apurado e de multa (peça 37) . 
De início, conheço do recurso por preencher os requisitos atinentes à espécie. 
A presente TCE foi instaurada pela Funasa contra o recorrente em decorrência da impugnação total das despesas do Termo de Compromisso TC/PAC 590/2007, cujo objeto era a execução de sistema de esgotamento sanitário no Município de Alvares Florence/SP.
Por meio da avença, a Funasa pactuou a transferência de R$ 181.960,12 ao convenente, mas repassou apenas a primeira parcela, no valor de R$ 90.980,06, em razão de os serviços de saneamento, antes sob a responsabilidade da Sabesp, terem sido concedidos à empresa Datema Ambiental, na vigência do termo de compromisso. 
Segundo entendimento da Procuradoria da Funasa, não seria possível o financiamento, pela entidade, de sistema de abastecimento de água/esgotamento sanitário de município que possuísse contrato de prestação desse serviço com empresa privada, sendo esse fato motivo para a rescisão do termo de compromisso e para a subsequente devolução dos valores repassados. 
No âmbito desta Corte, o ex-prefeito foi citado em razão da seguinte ocorrência (peça 14) :
O débito é decorrente do descumprimento de condição específica previamente instituída à celebração do Termo de Compromisso 0590/2007 (SIAFI 633645) , formalizado em 31/12/2007, entre a Fundação Nacional da Saúde - Funasa e a Prefeitura Municipal de Álvares Florence/SP, para repasse dos recursos originários do Plano de Aceleração do Crescimento - PAC, ante a celebração do Contrato 018/2012 com a empresa privada Datema Ambiental Saneamento Básico Ltda., em 23/3/2012, para concessão de serviços públicos essenciais de saneamento básico e esgotamento sanitário, contratação não passível de financiamento pelo ente federal repassador, o que ocasionou a paralisação das obras, as quais não trouxeram benefício algum ao município, ante a inexistência de indicativos, neste processo e no TC-Processo 021.954/2014-3, de que o sistema de esgotamento sanitário, financiado pela Funasa, esteja operando e atendendo a municipalidade, o que infringiu o item 3.1.2, inciso IV, alínea c, da Portaria Funasa 723/2007 e o item 3.1.2, IV, alínea c, do Anexo III, da Portaria 827, de 10/8/2007.
Rejeitadas suas alegações de defesa, o ex-prefeito foi condenado à devolução do valor total repassado e ao pagamento de multa (peças 37-38) .
II
Nesta etapa recursal, Alberto César de Caires alega não ter utilizado os recursos em proveito próprio ou de terceiros, mas da municipalidade. Assegura que foi construída 90% da Lagoa de Tratamento com os recursos federais recebidos e argumenta que, como os recursos beneficiaram a população, não deveria ser exigida sua devolução.  
Na eventualidade de se cobrar a devolução dos recursos, segundo o ex-prefeito, o responsável deve ser o Município, único favorecido.  
O responsável argumenta que, após 30 anos de concessão dos serviços de abastecimento de água e esgotos à Sabesp, houve a necessidade de licitar essa concessão, ocasião em que o termo de compromisso já estava assinado e, por isso, não integrou o plano de investimentos. 
Alega desconhecimento dos normativos da Funasa que vedavam o financiamento de sistemas de esgotamento sanitário nos municípios que tivessem firmado contrato de prestação de serviços com empresa privada. 
Por fim, aduz que seria necessária a demonstração de dolo em sua conduta para que seja condenado em débito.
Como bem destacado pela Serur, o ex-prefeito (gestões 2005-2008 e 2009-2012) assinou o TC/PAC 590/2007 (peça 1, p. 57) e foi o único responsável por gerir os recursos da primeira parcela (R$ 90.980,06) , transferidos em 3/3/2011 (peça 1, p.183) , no âmbito da aludida avença.     
Ao contrário do que alega o recorrente, informações da Funasa e do prefeito sucessor indicam que as obras ainda não geraram benefício para a população (peças 25 e 26) , o que impede a responsabilização do Município pelo débito, nos termos da Decisão Normativa/TCU 57/2004.
O responsável, sem cientificar a Funasa, rescindiu o contrato de concessão com a Sabesp e celebrou nova avença, em 23/3/2012, com a empresa Datema Ambiental Saneamento Básico (peça 7) , empresa privada, após a transferência da primeira parcela dos recursos, o que ocasionou a suspensão do segundo repasse, a revogação da licença ambiental, e, consequentemente, a paralisação das obras.
Quanto à alegação de que desconhecia a vedação registrada em normativo da Funasa quanto ao financiamento de sistemas de esgotamento sanitário nos municípios que tivessem firmado contrato de prestação de serviços com empresa privada, vale reproduzir excerto do voto condutor da deliberação recorrida (peça 38) :
42. A alegação do responsável de que ele desconhecia a proibição da outorga da concessão dos serviços de saneamento básico para uma empresa privada no curso da execução do ajuste em tela merece uma análise mais detida. Efetivamente, não existem cláusulas no Termo de Compromisso nº 590/2007 que vedem ao gestor municipal a prática dessa outorga. Contudo, essa vedação consta não só da Portaria Funasa nº 723/2007, que regia a celebração desses termos de compromisso, mas também da Portaria Funasa nº 827/2007, que divulgou e convocou os municípios relacionados em seu Anexo I para serem apoiados técnica e financeiramente na implantação ou ampliação dos serviços públicos.
43. O município de Álvares Florence (SP) está relacionado nessa última portaria como beneficiário de verbas do PAC para desenvolver ações de saneamento básico/esgotamento sanitário. Ocorre que o item 3.1.2, III, subitem "c", desse mesmo normativo estabelece a seguinte condição para recebimento das verbas federais: 
 (...) 
c) Não serão passíveis de financiamento os sistemas de esgotamento sanitário dos municípios que estejam sob contrato de prestação de serviço com empresa privada".
A Portaria 827/2007 estipulava (peça 3, p. 15) :
Art. 7º [...]
§3º Não serão passíveis do apoio financeiro previsto nesta Portaria os municípios que tiverem os sistemas de abastecimento e/ou esgotamento sanitário operados por órgãos ou entidades da iniciativa privada.
Encontra-se a mesma vedação no Anexo III, 3.1.2, "c", da Portaria (Peça 3, p. 15) . 
No que tange ao argumento de que seria necessária a caracterização de dolo para a sua responsabilização no Tribunal, pacífica jurisprudência desta Corte exige apenas que o responsável tenha agido com culpa.

III
Como ressaltado pelo Eminente Relator a quo, o termo de compromisso 590/2007 tinha por objetivo complementar a execução de projeto envolvendo a implantação de duas lagoas facultativas, 60,6 metros de emissário de esgoto, seis poços de visita e um laboratório, na localidade. Essas obras também foram custeadas com recursos do termo de compromisso 967/2009, tendo sido conjunta a aprovação dos respectivos planos de trabalho e simultânea a execução dos trabalhos, com o intuito de concluir a etapa útil do sistema de esgotamento sanitário.
Nesse sentido, também tramita, no TCU, tomada de contas especial relativa a esse outro termo de compromisso - TC Processo 021.954/2014-3. 
Naqueles autos, o Tribunal adotou solução distinta, ao proferir o Acórdão 15684/2018-TCU-Primeira Câmara (Relator Ministro Benjamin Zymler) , in verbis:
9.1. sobrestar a análise da responsabilidade do Sr. Alberto Cesar de Caires pelas irregularidades verificadas na gestão dos recursos federais repassados por meio do Termo de Compromisso TC/PAC 967/2009 (Siafi 658033) ;
9.2. fixar o prazo de 90 (noventa) dias para que a Prefeitura Municipal de Álvares Florence/SP, se for do seu interesse:
9.2.1. regularize a propriedade na qual foram construídas as obras do Termo de Compromisso TC/PAC 967/2009, nos termos da Portaria nº 628, de 18/12/2009, do Ministério das Cidades, adotada pela Funasa, consoante a Portaria nº 154, de 11/2/2009, transferindo-a para o patrimônio do município, e;
9.2.2. adote as providências necessárias para a conclusão do objeto da referida avença, com recursos próprios ou mediante a celebração de nova proposta de convênio junto à Funasa, o qual deve seguir as condições especificadas no Acórdão 347/2016-TCU-Plenário; [...]
O Eminente Relator daqueles autos destacou que, por meio do Acórdão 347/2016-TCU-Plenário (de minha relatoria) , restou superada a vedação à realização de financiamento a sistemas de abastecimento de água e de esgotamento sanitário dos municípios que firmassem contrato de prestação de serviço com empresa privada, desde que respeitadas as condições fixadas na decisão.
Além disso, registrou que, em situação similar à desta TCE, o Tribunal, com base no Acórdão 347/2016-TCU-Plenário, afastou débitos inicialmente apurados em outros convênios, em decorrência de suposta ilicitude de transferência de recursos públicos federais a entidade privada com fins lucrativos, por entender que a irregularidade não se comprovou (Acórdão 914/2017-TCU-Plenário, Relator Ministro Marcos Bemquerer) .
Assim, diante da evolução do entendimento do TCU sobre o repasse de recursos federais para a construção de objetos a serem incorporados a contratos de concessão celebrados com empresas privadas, em vez de condenar os responsáveis ao pagamento de débito, o Eminente Relator do TC Processo 021.954/2014-3 optou por incentivar a adoção de uma solução consensual, com o objetivo de permitir que a população do município possa usufruir do bem construído.
Dessa forma, sobrestou a análise da reponsabilidade de Alberto César de Caires pelo débito e fixou prazo para que o Município de Álvares Florence/SP, se for de seu interesse, comprove a regularização da propriedade na qual foram realizadas as obras e conclua o objeto, respeitadas as condições previstas no Acórdão 347/2016-TCU-Plenário.    
IV
Os termos de compromisso 590/2007 e 967/2009 se complementam e suas análises são indissociáveis, porquanto tratam da execução do mesmo objeto.  
Embora o ex-prefeito tenha descumprido, à época, normas da Funasa, as quais eram de seu conhecimento, o que impossibilitou o repasse do restante dos recursos federais, a alteração do entendimento desta Corte quanto à possibilidade de realização de investimentos em sistemas de esgotamento concedidos a empresas privadas, consoante o Acórdão 347/2016-TCU-Plenário, não pode ser desconsiderada.
Vale destacar que há informações, nos autos, de que parte substancial do objeto dos aludidos termos de compromisso foi executada, em que pese não terem sido transferidas, ao Município, as segundas parcelas previstas nessas avenças.
Por conseguinte, em sintonia com o Acórdão 15684/2018-TCU-Primeira Câmara, dou provimento ao presente recurso para que eventual responsabilização do ex-prefeito ocorra apenas depois de concedida a possibilidade, ao Município, de regularização da situação do imóvel e de conclusão do objeto, em benefício da população da localidade.
Acrescento, apenas, recomendação à Funasa para que adote uma solução conjunta com o Município de Álvares Florence/SP, se for de seu interesse, para a conclusão do objeto dos termos de compromisso 590/2007 e 967/2009, devendo encaminhar, ao TCU, informações quanto às medidas adotadas. 
 Ante o exposto, voto no sentido de que o Tribunal adote o acórdão que ora submeto à deliberação deste colegiado.
TCU, Sala das Sessões Ministro Luciano Brandão Alves de Souza, em 2 de julho de 2019.
WALTON ALENCAR RODRIGUES 
Relator